【裁判字號】    97,上,48
【裁判日期】    980603
【裁判案由】    返還不當得利
【裁判全文】
臺灣高等法院高雄分院民事判決            97年度上字第48號
上  訴  人  丁○○
訴訟代理人  蘇志成律師
被 上訴 人  乙○○（即林姿瑢即林雙蓉）
訴訟代理人  李衍志律師
上列當事人間請求返還不當得利事件，上訴人對於民國97年3 月
4 日臺灣高雄地方法院96年度訴字第1585號第一審判決提起上訴
，本院於98年5月20日言詞辯論終結，判決如下：
    主  文
原判決廢棄。
被上訴人在第一審之訴及假執行之聲請駁回。
第一、二審訴訟費用由被上訴人負擔。
    事實及理由
一、本件被上訴人起訴主張：
  (一)兩造於民國82年9 月27日簽訂協議書，約定上訴人應將其於
    82年4 月30日與訴外人戊○○間所訂協議書內，由上訴人取
    得坐落苗栗縣頭份鎮○○○段九芎林小段43、191 、42-5地
    號等3 筆，面積合計6789平方公尺土地（下稱系爭土地），
    售予被上訴人，買賣價金新台幣（下同）500 萬元（下稱系
    爭協議），且經被上訴人交付發票人財團法人私立親民技術
    學院、付款人第一商業銀行頭份分行、面額500 萬元、發票
    日82年12月31日、支票號碼0000000 號之支票1 紙（下稱系
    爭支票），以為給付。而系爭土地原係戊○○委託被上訴人
    之配偶丙○○（更名前陳冠樺、陳雙來）買入，因受限於當
    時土地法耕地移轉承受人須具自耕能力之規定，無法登記為
    戊○○所有，而輾轉信託登記在被上訴人名下，因系爭土地
    前已登記在被上訴人名下，被上訴人無請求上訴人辦理所有
    權移轉登記必要。
  (二)訴外人張春輝於90年間向台灣苗栗地方法院（下稱苗栗地院
    ）對被上訴人及丙○○提起土地所有權移轉登記訴訟（90年
    度重訴字第5 號），主張其於75年間曾委託戊○○代購包含
    系爭土地在內之11筆土地，信託登記在被上訴人名下，被上
    訴人應將該11筆土地移轉返還予張春輝。被上訴人於該事件
    審理中，雖提出戊○○曾於82年4 月30日與上訴人立下協議
    書，主張戊○○已將系爭土地權利移轉予上訴人，上訴人將
    之出售予被上訴人，已生權利混同效果，張春輝無權請求伊
    移轉系爭土地，惟苗栗地院90年度重訴字第5 號及台灣高等
    法院台中分院（下稱台中高分院）90年度上易字第5965號民
    事判決，仍認定系爭協議與上訴人與戊○○於82年4 月30日
    所訂之協議書，均屬通謀虛偽意思表示而無效，因而判令被
    上訴人應將系爭土地移轉登記予張春輝，然因系爭土地於第
    二審訴訟進行中已遭查封，而改判被上訴人應以金錢賠償損
    害。
  (三)系爭土地既係依兩造系爭協議，由上訴人出售於被上訴人，
    被上訴人並已給付買賣價金500 萬元，惟系爭協議經法院認
    定係基於通謀虛偽意思表示而無效，依民法第113 條規定，
    上訴人即應返還價金回復原狀。又兩造間之系爭協議無效，
    上訴人係無法律上原因而受利益，致被上訴人受有交付500
    萬元買賣價金之損害，被上訴人亦得依不當得利法律關係，
    請求上訴人返還上開買賣價金。爰求為判決：(1)上訴人應給
    付被上訴人500 萬元，及自起訴狀繕本送達之翌日起至清償
    日止，按週年利率5%計算之利息。(2)願供擔保，請准宣告假
    執行。
二、上訴人則以：伊前委託戊○○購買面積約1 甲之農地，因當
    時法令規定，而以有自耕農身分之被上訴人為人頭購地，然
    因戊○○將系爭土地賣給數人，伊於81年間對戊○○提起刑
    事詐欺告訴後，戊○○與伊於82年4 月30日簽立協議書，約
    定戊○○經被上訴人同意後，將信託登記在被上訴人名義之
    系爭土地，移轉登記予伊或伊指定有自耕能力之第三人等情
    。嗣於82年9 月間，丙○○向伊表示欲以500 萬元買回系爭
    土地，經伊同意後，兩造於82年9 月27日簽立系爭協議，並
    交付系爭支票1 紙，以為給付。系爭二份協議書均屬真正，
    被上訴人交予伊500 萬元買賣價金，並非不當得利。縱令系
    爭協議係通謀虛偽意思表示而無效，依民法第180 條第1 項
    第3 款規定，伊亦不負返還系爭500 萬元之義務等語，資為
    抗辯。
三、原審判命上訴人應給付被上訴人500 萬元及自96年8 月28日
    起至清償日止，按週年利率百分之5 計算之利息。上訴人提
    起上訴，於本院聲明：(一)原判決廢棄。(二)上廢棄部分，被上
    訴人在第一審之訴駁回。被上訴人則聲明：上訴駁回。
四、兩造不爭執事項：
  (一)上訴人與戊○○於82年4 月30日簽訂協議書，約定：(1)戊○
    ○願將所有信託登記在被上訴人名下之系爭土地，移轉所有
    權登記與上訴人或上訴人所指定有自耕能力之第三人；(2)戊
    ○○願給付上訴人420 萬元。並由戊○○提出被上訴人所書
    立之同意書，即被上訴人同意將系爭土地過戶登記予上訴人
    名下或其指定第三人。又兩造於82年9 月27日簽訂協議書，
    約定：(1)上訴人願將前開協議書所取得之系爭土地，售予被
    上訴人；(2)被上訴人願給付上訴人土地價金500 萬元。
  (二)系爭土地為戊○○購買，因無自耕農身分，而信託登記在被
    上訴人名下。
  (三)上訴人於76年間委託戊○○購買約1 甲之農地，並交付土地
    買賣價金90萬元，且委託戊○○購買約100 坪建地，交付買
    賣價金80萬元。
  (四)上訴人基於兩造所簽系爭協議內容，已交付買賣價金500 萬
    元予被上訴人。
  (五)訴外人張春輝於90年間向苗栗地院對被上訴人及丙○○提起
    包括系爭土地在內之11筆土地所有權移轉登記事件，經苗栗
    地院90年度重訴字第5 號判決張春輝勝訴，被上訴人及丙○
    ○提起上訴，因該11筆土地於台中高分院審理中遭查封，台
    中高分院以90年度上易字第5965號判決，認定張春輝先位之
    訴請求土地所有權移轉登記部分為無理由，備位之訴請求損
    害賠償為有理由，改判被上訴人應以金錢賠償損害，被上訴
    人提起第三審上訴，經最高法院96年度台上字第2545號判決
    駁回上訴而確定。
五、兩造爭執之事項：
  (一)系爭協議書是否屬於通謀虛偽意思表示而無效？
  (二)如系爭協議書屬通謀虛偽意思表示而無效，上訴人得否依民
    法第180 條第3 款規定，主張被上訴人不得請求返還？
六、本院判斷：
  (一)被上訴人主張系爭協議書屬通謀虛偽意思表示而無效，無非
    以其於另案張春輝訴請被上訴人辦理土地所有權移轉登記訴
    訟中，提出前開82年4 月30日上訴人與戊○○間之協議書及
    系爭協議書，主張戊○○與上訴人於82年4 月30日已簽立協
    議書，由戊○○將系爭土地權利移轉予上訴人或其指定之人
    ，而上訴人又於82年9 月27日將系爭土地以500 萬元出售予
    伊，系爭土地已因權利混同，由伊取得所有權，張春輝自不
    得請求返還等語，卻經苗栗地院90年度重訴字第5 號認定前
    開二份協議書均屬通謀虛偽意思表示，及台中高分院92年度
    重上字第68號以：82年4 月30日丁○○與戊○○間所簽訂之
    協議書，就給付土地之標的並不明確，如何能認定戊○○同
    意移轉之土地為系爭土地；況林春輝所請求之11筆土地均與
    丁○○無關，已據戊○○證實；再82年4 月30日訂立該協議
    書時，被上訴人亦未在場，丁○○如何與被上訴人成立該協
    議，亦未見被上訴人陳明，又將上開土地如係以500 萬元出
    賣予被上訴人，被上訴人如何兌現該500 萬元支票，亦未見
    被上訴人舉證，認定被上訴人於該事件所辯為不足採等情，
    為其依據。
  (二)查上訴人並非前述確定判決之當事人，有判決書（見原審卷
    第27至41頁、本院卷第159 、160 頁）可稽，該確定判決所
    為被上訴人於該事件所辯戊○○與上訴人於82年4 月30日簽
    立協議書，由戊○○將系爭土地權利移轉予上訴人或其指定
    之人，而上訴人又於82年9 月27日將系爭土地以500 萬元出
    售予被上訴人，系爭土地已因權利混同，由被上訴人取得所
    有權，張春輝自不得請求返還等語為不足採之認定，及苗栗
    地院所為二份協議書均屬通謀虛偽意思表示之認定，並未經
    上訴人參與辯論，上訴人於該事件僅以證人身分到庭作證，
    自不受前述判決認定之拘束，更無爭點效之問題。被上訴人
    依前述確定判決之認定，主張82年4 月30日上訴人與戊○○
    間所簽訂之協議書及兩造於82年9 月27日所簽訂之系爭協議
    書均屬通謀虛偽意思表示等語，核不足採。
  (三)被上訴人雖以上訴人對於原審將「前開82年4 月30日被告與
    戊○○間之協議書及系爭協議，經台中高分院以92年度重上
    字第68號認定係屬兩造及戊○○等通謀虛偽所訂立，依民法
    第87條第1 項規定，應屬無效。」整理為兩造不爭執事項，
    及對於原審所提示之前述確定判決案卷表示無意見，主張上
    訴人願受前述確定判決之拘束云云。然上訴人始終抗辯戊○
    ○與上訴人所簽訂之協議書及系爭協議均非屬通謀虛偽意思
    表示，上訴人對於原審所整理之前述不爭執項及所提示之前
    述案卷表示無意見，無非對於該確定判決有前述之認定形式
    上不爭執，並非對於該確定判決所為系爭二份協議書為通謀
    虛偽意思表示之認定不爭執，被上訴人上開主張，要非可採
    。
  (四)上訴人抗辯伊前委託戊○○購買面積約1 甲之農地，因當時
    法令規定，而以有自耕農身分之被上訴人為人頭購地，然因
    戊○○將系爭土地賣給數人，伊於81年間對戊○○提起刑事
    詐欺告訴後，戊○○與伊於82年4 月30日簽立協議書等語，
    業經證人即82年4 月30日戊○○與上訴人簽訂協議書之見證
    人甲○○律師於本院證述：丁○○於82年4 月30日訂立協議
    書之前有對戊○○提出刑事告訴（臺灣新竹地方法院檢察署
    81年偵字第10124 號詐欺等案），戊○○跟丁○○有要談和
    解，後來我有發律師函通知戊○○與丁○○到我事務所協商
    ，戊○○與丁○○於82年4 月30 日 來寫協議書，林雙蓉沒
    有到，戊○○是拿3 張土地所有權狀，本票2 張，還有林雙
    蓉的同意書1 張，然後就訂立與我發給戊○○與丁○○律師
    函意旨大致相符的協議書，當時訂立協議書全部的文件都在
    另案90年度重訴字第5 號提出附卷（見該卷172 至176 頁）
    。協議書和解達成的土地，就是協議書後附3 份土地所有權
    狀所示土地，該協議書是本於他們雙方的真意表示，不是通
    謀虛偽意思表示等語明確（本院卷102 至103 頁）。且經被
    上訴人訴訟代理人即被上訴人之夫丙○○於原審自承：「有
    一份同意書，當初是開給戊○○先生的，戊○○原來有十一
    筆土地，包括這三筆，都是借名委任登記在我太太名下，因
    為當初有自耕農的限制。戊○○說這十一筆土地，有三筆就
    是系爭的這三筆是丁○○小姐所買的，另外訴外人張春輝與
    丁○○二人加起來11筆，戊○○要登記系爭三筆土地給丁○
    ○，我當然聽從戊○○的指示，所以隔了幾天以後戊○○跟
    被告丁○○才會寫了證物二的協議書（即84年4 月30日戊○
    ○與上訴人所簽訂之協議書）。82 年9月27日被告（即上訴
    人）與其先生林漢偵及見證人戴宏輝先生來我學校的辦公室
    問原告（即被上訴人）要不要買這筆土地，當中我跟我太太
    即原告商量的結果假如價格適當就要跟他們買，與被告（即
    上訴人）與她先生商量的結果，就是系爭三筆土地以新台幣
    5,000,000 元成交，當時我是親民工專的董事長，臨時決定
    就臨時向學校借新台幣5,000,000 元的支票來付款，因為票
    期是三個月，這張票也兌現付清了價金，我後來也有還這筆
    錢給學校．．．買賣當時我們作實際的交易，並非通謀虛偽
    意思表示，所以我們才會實際給付500 萬元給被告．．．系
    爭土地是戊○○委託在原告名下的，並非屬原告所有，價格
    又適當，被告願意賣，原告也有需要，所以才成立買賣契約
    ，並給付500 萬元等語（見原審卷第107 、228 頁）。徵之
    被上訴人於本院審理中雖引前述確定判決主張系爭協議屬通
    謀虛偽意思表示，但稱：我們當初在苗栗地方法院也主張這
    二份協議書是成立的，是法院判決通謀虛偽意思表示，是訴
    外人張春輝主張這二份協議書是虛偽的，我們主張是真正的
    ，是法院判決這二份協議書是虛偽的。（你們現在主張是虛
    偽或真正的？）我們主張是真正的，我們之前在苗栗地方法
    院也主張是真正的，因為是法院判決虛偽的，我們根據虛偽
    意思表示來請求返還500 萬元等情（見本院卷第52頁）觀之
    ，足見戊○○與丁○○於82年4 月30日所訂協議書及兩造於
    82年9 月27日所訂系爭協議書均各本於訂約雙方當事人之真
    意表示所為，非屬通謀虛偽意思表示。被上訴人徒以前述確
    定判決之認定，主張82年4 月30日上訴人與戊○○間所簽訂
    之協議書及兩造於82年9 月27日所簽訂之系爭協議書均屬通
    謀虛偽意思表示，依民法第87條第1 項規定應屬無效云云，
    自非可取。
  (五)上訴人於92年10月27日在前述另案審理中所稱：「他（指戊
    ○○）有給我權狀，土地有幾筆我不清楚」「我只知道我跟
    他買土地，他要給我土地，．．至於事後他移轉給我的七分
    地，我不知道他從何處挪過來的。」無非因上訴人作證時距
    與戊○○簽訂協議書時，相隔10年餘而記憶不清，屬人之常
    情，及其所證不知戊○○移轉七分地來源如何，與常理無違
    ，被上訴人據而主張上訴人與戊○○間訂協議書時，若非虛
    偽，上訴人不致不明筆數及土地來源；及該協議若無通謀虛
    偽而訂立，亦因標的不確定而無效云云，均非可取。
  (六)被上訴人另主張人兩造訂立系爭協議書，約定上訴人應將系
    爭土地移轉登記予伊，惟因張春輝另案訴請伊返還系爭土地
    ，經前述確定判決認定系爭二份協議書為通謀虛偽意思表示
    ，而裁判系爭土地應移轉予張春輝，致兩造買賣契約無法完
    成交付，上訴人因未能依約交付系爭土地而有給付不能之情
    事，依約應負損害賠償之責，故上訴人應返還買賣價金500
    萬元云云。惟兩造就系爭土地所簽系爭協議書非屬通謀虛偽
    意思表示而無效，已如前述，且被上訴人於起訴時自承因系
    爭土地前已信託登記在其名下，故其對於上訴人即無請求辦
    理所有權移轉登記必要等語，有起訴狀可稽（見原審卷第5
    頁），上訴人自無給付不能之情事。被上訴人此部份主張亦
    不足取。
七、綜上所述，上訴人抗辯兩造所簽訂之系爭協議書為真正，自
    屬可信，被上訴人主張系爭協議書屬於通謀虛偽意思表示而
    無效，縱該協議並非通謀虛偽所為，亦因標的不確定而無效
    ，上訴人應返還伊500 萬元價金；縱系爭協議書並非無效，
    亦因該協議經前述確定判決認屬通謀虛偽意思表示而無效，
    上訴人未能依約交付系爭土地而有給付不能之情事，自應賠
    償伊500 萬元價金云云，為不足採。從而，被上訴人本於無
    效法律行為回復原狀及不當得利之規定及給付不能損害賠償
    法律關係，請求上訴人給付被上訴人500 萬元及自起訴狀繕
    本送達之翌日起至清償日止，按週年利率5 % 計算之利息，
    為無理由，不應准許。其假執行之聲請亦失所附麗，應併予
    駁回。原審判命上訴人給付，並為假執行之宣告，自有未洽
    。上訴意旨指摘原判決不當，求予廢棄改判，為有理由。自
    應由本院予以廢棄改判，如主文第二項所示。兩造其餘爭點
    、攻防及舉證，於本判決結果不生影響，無再逐一論述，併
    此敘明。
八、據上論結，本件上訴為有理由，依民事訴訟法第450 條、第
    78條，判決如主文。
中    華    民    國    98    年    6     月    3     日
                            民事第六庭
                                審判長法官  許明進
                                法      官  李炫德
                                法      官  徐文祥
以上正本證明與原本無異。
如對本判決上訴，須於判決送達後20日內向本院提出上訴狀，其
未表明上訴理由者，應於上訴後20日內向本院提出上訴理由書（
均須按他造當事人之人數附繕本）。上訴時應提出委任律師或具
有律師資格之人之委任狀，並依附註條文規定辦理。
中    華    民    國    98    年    6     月    9     日
                                書  記  官  呂素珍
附註：
民事訴訟法第466 條之1 ：
對於第二審判決上訴，上訴人應委任律師為訴訟代理人，但上訴
人或其法定代理人具有律師資格者，不在此限。
上訴人之配偶、三親等內之血親、二親等內之姻親，或上訴人為
法人、中央或地方機關時，其所屬專任人員具有律師資格並經法
院認適當者，亦得為第三審訴訟代理人。
第1 項但書及第2 項情形，應於提起上訴或委任時釋明之。


司法院資訊處製作；財團法人民間司法改革基金會備份。
